【裁判字號】    89,重訴,48
【裁判日期】    920731
【裁判案由】    拆屋還地
【裁判全文】
臺灣宜蘭地方法院民事判決  八十九年度重訴字第四八號
    原      告    午○○
    訴訟代理人    吳慶隆律師
    複  代理人    王永春律師
    被      告    地○○
                  天○○
                  戌○○
                  乙○○
    訴訟代理人    己○○
    複 代 理人    戊○○
    被      告    亥○○
                  玄○○
                  黃○○
                  寅○○
                  辰○○
                  癸○○
                  未○○
                  庚○○
                  子○○
                  辛○○
                  壬○○
                  丙○○
    訴訟代理人    丁○○
    被      告    甲○○
                  酉○○
                  巳○○○
                  卯○○
                  丑○○
    訴訟代理人    申○○
    被      告    Ｃ○○
                  Ｂ○○
                  Ａ○○
    訴訟代理人    宙○○
右當事人間請求拆屋還地等事件，本院判決如左：
    主    文
被告地○○應將坐落於宜蘭縣宜蘭市○○段第一三０地號土地上如附圖所示編號Ａ２
部分（面積二五．六０平方公尺）之地上物拆除，將土地交還原告，並自民國八十九
年五月二十日起至返還土地之日為止，按年給付原告新台幣肆萬陸仟壹佰貳拾參元。
被告天○○應將坐落於宜蘭縣宜蘭市○○段一二七地號土地上如附圖所示編號Ｄ部分
（面積一五七．０五平方公尺）之地上物拆除，將土地交還原告，並自民國八十九年
五月二十日起至返還土地之日為止，按年給付原告新台幣貳拾壹萬零伍佰陸拾元。
被告戌○○應將坐落於宜蘭縣宜蘭市○○段一二七地號土地上如附圖所示編號Ｋ部分
（面積一七．一五平方公尺）之地上物拆除，將土地交還原告，並自民國八十九年五
月二十日起至返還土地之日為止，按年給付原告新台幣貳萬貳仟玖佰玖拾參元。
被告玄○○應將坐落於宜蘭縣宜蘭市○○段一二七地號土地上如附圖所示編號Ｌ部分
（面積一六．三六平方公尺）之地上物拆除，將土地返還原告，並自民國八十九年五
月二十日起至返還土地之日為止，按年給付原告新台幣貳萬壹玖佰參拾肆元。
被告黃○○應將坐落於宜蘭縣宜蘭市○○段一二七地號土地上如附圖所示編號Ｍ部分
（面積一六．九二平方公尺）之地上物拆除，將土地返還原告，並自民國八十九年五
月二十日起至返還土地之日為止，按年給付原告新台幣貳萬貳仟陸佰捌拾伍元。
被告寅○○、辰○○、癸○○、未○○應將坐落於宜蘭縣宜蘭市○○段一二七地號土
地上如附圖Ｎ部分（面積一六．八七平方公尺）之地上物拆除，將土地返還原告，並
均自民國九十二年四月十八日起至返還土地之日為止，按年連帶給付原告新台幣貳萬
貳仟陸佰壹拾捌元。
被告乙○○應將坐落於宜蘭縣宜蘭市○○段一二七地號土地上如附圖所示編號０部分
（面積一八．五五平方公尺）之地上物拆除，將土地返還原告，並自民國八十九年五
月二十日起至返還土地之日止，按年給付原告新台幣貳萬肆仟捌佰柒拾元。
被告亥○○應將坐落於宜蘭縣宜蘭市○○段一二七地號土地上如附圖所示編號Ｐ部分
（面積一九．一四平方公尺）之地上物拆除，將土地返還原告，並自民國八十九年五
月二十日起至返還土地之日止，按年給付原告新台幣貳萬伍仟陸佰陸拾壹元。
被告Ｃ○○應將坐落於宜蘭縣宜蘭市○○段一二七地號土地上如附圖所示編號Ｑ部分
（面積二四．三一平方公尺）之地上物拆除，並將土地返還原告，並自民國八十九年
五月二十一日起至返還土地之日止，按年給付原告以新台幣參萬貳仟伍佰玖拾參元。
被告Ｃ○○、Ｂ○○、Ａ○○應將坐落宜蘭縣宜蘭市○○段一三０地號土地上如附圖
所示編號Ａ１、Ｂ、Ｃ部分（面積分別為六四‧四平方公尺、五‧八六平方公尺、十
一‧０八平方公尺）之地上物拆除，並將土地返還原告，被告Ｃ○○、Ｂ○○並自民
國九十一年十月十六日起；被告Ａ○○自民國九十一年十月十五日起至返還土地之日
止，按年連帶給付原告新台幣壹拾肆萬陸仟伍佰肆拾玖元。
被告丙○○應將坐落於宜蘭縣宜蘭市○○段一二七地號土地上如附圖所示編號Ｅ部分
（面積一五．五平方公尺）之地上物拆除，並將土地返還原告，並自民國九十二年四
月十八日起至返還土地之日止，按年給付原告新台幣貳萬零柒佰捌拾壹元。
被告甲○○應將坐落於宜蘭縣宜蘭市○○段一二七地號土地上如附圖所示編號Ｆ部分
（面積四六．六二平方公尺）之地上物拆除，並將土地返還原告，並自民國九十二年
四月十九日起至返還土地之日止，按年給付原告新台幣陸萬貳仟伍佰零肆元。
被告庚○○、酉○○應將坐落於宜蘭縣宜蘭市○○段一二七地號土地上如附圖所示編
號Ｇ、Ｈ部分面積（面積分別為五０．五三平方公尺、一三．一八平方公尺）之地上
物拆除，並將土地返還原告，並均自民國九十二年四月十八日起至返還土地之日止，
按年連帶給付原告新台幣捌萬伍仟肆佰壹拾捌元。
被告子○○、辛○○、壬○○、巳○○○應將坐落於宜蘭縣宜蘭市○○段一二七地號
土地上如附圖所示編號Ｉ、Ｊ部分（面積分別為Ｉ六四．二六平方公尺、八六．四四
平方公尺）之地上物拆除，並將土地返還原告，並均自民國九十二年四月十八日起至
返還土地之日止，按年連帶給付原告新台幣貳拾萬貳仟零肆拾柒元。
被告丑○○、卯○○應將坐落於宜蘭縣宜蘭市○○段一二七地號土地上如附圖所示編
號Ｒ、Ｓ部分（面積分別為一一三．００平方公尺、四四‧八二平方公尺）之地上物
拆除，並將土地返還原告，並均自民國九十二年四月十八日起至返還之日止，按年連
帶給付原告新台幣貳拾壹萬壹仟伍佰玖拾貳元。
訴訟費用由被告地○○負擔百分之四；被告天○○負擔百分之十八；被告戌○○、玄
○○、黃○○、乙○○、亥○○、丙○○各負擔百分之二；被告寅○○、辰○○、癸○○、未○○連帶負擔百分之二；被告Ｃ○○負擔百分之三；被告Ｃ○○、Ｂ○○、
Ａ○○連帶負擔百分之十二；被告甲○○負擔百分之六；被告庚○○、酉○○連帶負
擔百分之之七；被告郭基銓、辛○○、壬○○、巳○○○連帶負擔百分之十八；被告
丑○○、卯○○連帶負擔百分之十八。
本判決第一項至第十五項於原告分別以附表一所示之金額供擔保後，得假執行；但被
告地○○以新台幣陸拾貳萬肆仟元；被告天○○以新台幣參佰零伍萬肆仟元；被告戌
○○、亥○○、乙○○分別以新台幣拾萬元為原告預供擔保後，得免假執行。
    事    實
甲、原告方面：
壹、聲明：
一、被告地○○應將無權占有原告所有坐落於宜蘭縣宜蘭市○○段第一三０地號土地
    上如附圖所示編號Ａ２部分面積二五．六０平方公尺，被告天○○應將無權占有
    原告所有坐落宜蘭市○○段一二七地號土地上如附圖所示編號Ｄ部分面積一五七
    ．０五平方公尺、被告戌○○應將同地段地號土地上如附圖所示編號Ｋ部分面積
    一七．一五平方公尺、被告玄○○應將同地段地號土地上如附圖所示編號Ｌ部分
    面積一六．三六平方公尺、被告黃○○應將同地段地號土地上如附圖所示編號Ｍ
    部分面積一六．九二平方公尺、被告寅○○、辰○○、癸○○、未○○應共同將
    同地段地號土地上如附圖所示編號Ｎ部分面積一六．八七平方公尺、被告乙○○
    應將同地段地號土地上如附圖所示編號０部分面積一八．五五平方公尺、被告亥
    ○○應將同地段地號土地上如附圖所示編號Ｐ部分面積一九．一四平方公尺、被
    告Ｃ○○應將同地段地號土地上如附圖所示編號Ｑ部分面積二四．三一平方公尺
    之地上物拆除，並將無權占有之土地返還予原告，其中地○○、天○○、戌○○
    、玄○○、黃○○、寅○○、乙○○、亥○○、Ｃ○○並應給付原告自民國八十
    九年五月十二日起訴狀繕本送達之翌日起至返還之日止；辰○○、癸○○、未○○並應連帶給付原告自九十二年四月十八日起至返還之日止，按年賠償給付原告
    各如附表二所示金額。
二、被告丙○○應將坐落於宜蘭縣宜蘭市○○段第一二七地號土地上如附圖所示編號
    Ｅ部分面積一五．五０平方公尺；被告甲○○應將同地段地號土地上如附圖所示
    編號Ｆ部分面積四六．六二平方公尺；被告庚○○、酉○○應共同將同地段地號
    土地上如附圖所示編號Ｇ部分面積五０．五三平方公尺；Ｈ部分面積一三．一八
    平方公尺；被告巳○○○、子○○、辛○○、壬○○應共同將同地段地號土地上
    如附圖所示編號Ｉ部份面積六四．二六平方公尺；Ｊ部分面積八六．四四平方公
    尺；被告丑○○、卯○○應共同將同地段地號土地上如附圖所示編號Ｒ部分面積
    一一三．００平方公尺；Ｓ部分面積四四‧八二平方公尺之地上物拆除，並將無
    權占有之土地返還予原告，被告丙○○、甲○○並均應給付原告自九十年三月十
    六日更正追加起訴狀繕本送達翌日起，被告庚○○、酉○○、巳○○○、子○○
    、辛○○、壬○○、丑○○、卯○○並均應連帶給付原告自九十二年四月十八日
    起至返還之日止，按年賠償給付原告如附表二所示之金額。
三、被告Ｃ○○、Ｂ○○、Ａ○○應共同將坐落於宜蘭縣宜蘭市○○段第一三０地號
    土地上如附圖所示編號Ａ１部份面積六四．四０平方公尺；Ｂ部分面積五．八六
    平方公尺；Ｃ部分面積一一．０八平方公尺之地上物拆除，並將無權占用之土地
    返還予原告，並自九十一年十月七日追加起訴狀暨更正狀繕本送達之翌日起至返
    還之日止，按年賠償給付原告如附表二所示部分之金額。
四、原告願供擔保，請准宣告假執行。
貳、陳述：
一、原告為坐落於宜蘭縣宜蘭市○○段第一二七、一三０地號土地之所有權人，被告
    等人並無任何合法使用權源，竟無權占有使用如附圖所示之編號Ａ１、Ａ２、Ｂ
    、Ｃ、Ｄ、Ｋ、Ｌ、Ｍ、Ｎ、Ｏ、Ｐ、Ｑ、Ｅ、Ｆ、Ｇ、Ｈ、Ｉ、Ｊ、Ｒ、Ｓ等
    部分。爰依民法第七百六十七條、第一百七十九條、第一百八十四條、第一百八
    十五條及土地法第九十七條、第一百零五條等規定，並參照最高法院六十一年台
    上字第一六九五號判例之法律關係，起訴請求被告等將附圖所示無權占有原告所
    有土地上之建物拆除，將土地返還原告，並請求被告等賠償給付如訴之聲明所示
    之損害金。
二、按系爭一三０地號土地於八十八年度公告現值每平方公尺為新台幣（下同）二萬
    四千四百零三元，公告地價為二萬二千五百二十一元，同段第一二七地號土地於
    八十八年度公告現值為每平方公尺一萬九千四百五十元，公告地價為一萬六千七
    百五十九元，被告等使用系爭土地作生意或居住使用，附近交通便捷，乃以土地
    申報地價總額（公告地價八成計算）年息百分之十計算相當於租金之損害及利得
    。
貳、對被告抗辯所為之陳述：
一、針對被告全體：
（一）有關被告提出於五十一年間由陳木己、丑○○、羅添才、Ｃ○○等人針對系爭
      同段一二七地號、一三Ｏ地號土地所簽訂之分割移轉約定文書乙節：
    (1)否認該文書之真正，並為民法第一百二十五條之時效抗辯。
    (2)被告辯稱係屬土地互易契約云云。然查諸該上述契約內容，乃係陳木己與羅添
      才對於共有之宜蘭縣宜蘭市○○段第一二六、一二七、一二八、一三０等筆地
      號土地之分割移轉約定，渠等未得共有人全體之同意，無法律上之效力。
    (3)且原告係以法院拍賣程序取得系爭土地之全部所有權，並非繼受某部分共有人
      之應有部分，自更無受該分割或分管協議之拘束。是被告所引用之最高法院四
      十八年台上字第一０六五號判例及大法官會議解釋第三四九號解釋並無適用餘
      地。
（二）原告不知系爭土地上有何分管約定之情，且亦無何默示分管契約存在：
      原告僅知系爭土地上有第三人占有。且五十一年一月二十五日當時原告年僅九
      歲，豈知分管之事實。原告固曾於本院八十一年度家訴字第二十一號一案中受
      託出庭，但僅表示對分割方案之意見，況陳楊粉亦於該案中直陳：「坐落於宜
      蘭市○○段一二七地號建地被共有持分人Ｃ○○、丑○○、陳明珠及庚○○等
      人未經政府許可及其他持分權益人之同意擅自違建加蓋房屋使用」、「丑○○
      侵占共有土地違建行為應自行負責。若與其他持分人達成非法協議，答辯人概
      不予承受。」，並稱「Ｃ○○自恃較多持分而擅自答允非持分人任意使用共有
      土地堆積廢物，答辯人為維護本身權益，爰請鈞院拆除違建，恢復原狀」等語
      ，更徵系爭土地並無默示分管契約存在。
（三）參酌最高法院八十四年台上字第二八八六號、八十五年台上字第五三號判決、
      第一０四六號判決意旨，縱令系爭土地有分管契約存在，於判決分割後即已終
      止。
二、對被告地○○抗辯所為之陳述：
（一）被告地○○抗辯其所占有之建物為伊於六十四年四月十五日向訴外人黃陳樹蘭
      所購得，原告否認該買賣契約私文書之真正，況且，買賣契約僅具債之效力，
      有最高法院七十二年台上字第九三八號判例可參，被告與第三人黃陳樹蘭之買
      賣契約，尤其係無權占有系爭土地之建物買賣契約，對原告不具拘束力。
（二）被告地○○又辯稱伊對系爭土地有不定期之租賃契約云云，然並無任何書面契
      據足證，且被告無法舉證證明租賃關係成立之重要細節，顯見並無租賃關係存
      在。
（三）況查，系爭土地並非僅黃○○、Ｃ○○或訴外人羅金雄所有，羅氏家族無代理
      權限，無法代表全部土地所有權人與其訂約。依最高法院七十九年第二次民事
      會議決議，共有土地之出租乃共有物之管理行為，依民法第八百二十條之規定
      ，應由全體共有人為之，是縱若伊與羅氏家族訂有租賃契約，因未由全體共有
      人為之，其效力並不及其他共有人。
（四）被告地○○辯稱訴外人黃滿堂在系爭土地一三０地號上曾設定地上權，似為地
      政機關於登載時誤載於一二七地號土地上云云。惟查：
    (1)黃滿堂係於三十九年五月十八日於系爭第一二七地號土地設定地上權，而被告
      地○○之無權占有地上物為附圖Ａ２部分，係坐落於同地段第一三０地號土地
      上，與一二七地號土地於三十五年七月二十八日為土地總登記時即分別登記存
      在迄今，互不統屬，有何地上權轉載錯誤之情？
    (2)且被告地○○自承其占有之Ａ２部分，係於六十年四月十五日向黃陳樹蘭所購
      得，非向黃滿堂所購，無內政部七十年四月三十日台內地字第一八０二八號函
      釋所謂「地上權人將其在他人土地上所有之建築物出賣者，除有反證外，應推
      定其將地上權一併出讓．．．」之情形。黃陳樹蘭非登記為地上權之人，系爭
      建物更非因地上權登記而建築，自無購得建物併將黃滿堂地上權一併受讓之問
      題。
    (3)被告地○○未於訴訟之初提出地上權存在之抗辯，亦未請求移轉登記地上權，
      在被告未登記為地上權人之前，自不得對抗原告。
三、對被告乙○○抗辯所為之陳述：被告乙○○主張其占有部分係自訴外人羅文立買
    受而得，然原告係由法院拍賣程序取得所有權，並非契約當事人或繼受人，是該
    買賣契約對原告應不生效力。
四、對被告戌○○抗辯所為之陳述：被告戌○○主張其占有部分係自羅金雄買受而得
    ，但基於同前理由，對原告應不生效力，也應無消滅時效或取得時效之問題。
五、對被告辰○○、寅○○抗辯所為之陳述：被告辰○○主張其占有部分係自訴外人
    羅木成買受而得，然基於同前理由，應對原告不生效力。
六、對被告天○○抗辯所為之陳述：
（一）被告天○○辯稱其占有系爭土地上之建物為伊於八十年三月四日向被告Ｃ○○
      承租云云。原告除否認該買賣契約書私文書之真正，且被告天○○與第三人Ｃ
      ○○間之租賃契約，係無權出租，對原告不生效力。
（二）被告又辯稱伊占有土地部分有不定期之租賃契約云云，然並無任何書面契據足
      證，且被告無法舉證證明租賃關係成立之重要細節。
（三）況Ｃ○○無權代理全部土地所有權人訂約。其效力應不及其他共有人。
七、對被告亥○○抗辯之答辯：被告亥○○辯稱其占有部分係向被告Ｃ○○所購買云
    云。然基於同前述理由，應對原告不生效力。
參、證據：提出土地登記簿謄本、照片二紙、損害計算表、宜蘭縣政府九十年九月二
    十六日九十府建使字第一０九一二二七號函影本一份、本件複丈成果圖英文標示
    與門牌號碼之對照表、土地登記簿節本影本一份為證、聲請至現場測量、傳訊證
    人Ａ○○、宇○○、黃○○，並向宜蘭縣警察局、宜蘭縣稅捐稽徵處、台灣電力
    股份有限公司宜蘭區營業處函查占有情形。
乙、被告方面：
壹、聲明：
一、請求駁回原告之訴。
二、（被告地○○、天○○、戌○○、亥○○、乙○○另共同聲明）：如受不利判決
    願供擔保，請准免為假執行之宣告。
貳、陳述及所提出之證據：
一、被告地○○部分：
（一）被告地○○係依不定期租賃契約向Ｃ○○承租附圖編號Ａ２之部分，而Ｃ○○
      係基於分管契約對土地管領之權利，非屬無權占有：
    (1)系爭一二七、一三０地號土地原為羅添才、陳趙進治、陳許阿玉、陳楊粉等人
      所共同公有，其中：陳許阿玉秀所有系爭一二七、一三０地號持分各九分之一
      部份，依民法親屬篇修正第一０一六條及第一０一七條第二項規定，故陳許阿
      玉名下之應有部分一直由陳木己在使用收益。陳趙進治所有系爭一二七、一三
      ０地號持分各九分之一部份，陳趙進治於四十七年五月二日死亡後，其所有持
      分九分之一部分應由繼承人陳木己、陳金鐘、郭陳罔、林陳阿金、邱銀及代位
      （陳坤土於四十三年十月二十三日死亡）繼承人陳基城、陳庚辛、楊陳阿蓮、
      林陳阿美等人共同繼承，但上開共有人並未辦理繼承登記，直到八十三年間始
      由鈞院判決繼承。系爭土地雖屬羅添才，陳木己（陳許阿玉部分）、陳楊粉及
      陳趙進治之繼承人陳金鐘等人共同所有，惟陳氏家族所有持分部分（陳趙進治
      、陳木己、陳楊粉持分各九分之一，合計三分之一），陳氏家族均同意由陳木
      己為管理使用、收益，此由系爭一二七、一三地號土地只有陳木己一房長年在
      系爭土地上建屋使用，而其他陳氏家族均無使用系爭土地之情形，可為佐證。
      故陳木己於五十一年一月二十三日徵得其他共有人全體之同意，與共有人羅添
      才就系爭一二七、一三０地號土地訂定分管契約，內容為：系爭一二七地號土
      地其中三分之一（面積一０四‧五四八坪），由陳木己分管使用收益，其餘部
      分由羅添才分管使用收益，另一三０地號土地部分全部由羅添才分管使用收益
      。
    (2)五十三年二月十二日被告Ｃ○○繼承羅添才所有之一二七、一三０地號土地持
      分各九分之六，並繼受羅添才上開分管契約之一切權利義務，即繼受羅添才生
      前所管領系爭一三０地號土地，而編號Ａ２位置之土地為系爭一三０地號土地
      之部分，故編號Ａ２位置之土地乃在Ｃ○○管領使用收益之範圍內。依最高法
      院七十二年度台上字第二六四四號裁判意旨：「甲部分土地，如係林金水依其
      與其他全體共有人間之協議而分管屬實，林金水出租所分管之土地，毋庸其他
      共有人之同意」，則Ｃ○○出租其管領編號Ａ２位置之土地，自不須得其他陳
      氏共有人之同意。
（二）退步言，陳木己與羅添才訂定分管契約之初，縱然未經其他陳氏共有人之同意
      ，亦有默示之分管契約存在：
      參酌最高法院八十三年台上字第一三七七號裁判意旨：「共有物分管約定，不
      以訂立書面為要件，倘共有人間實際上劃定使用範圍，對各自占有管領之部分
      ，互相容忍，對於他共有人使用、收益，各自占有之土地，未與干涉，已歷有
      年所，即非不得認有默示分管契約之存在。」，其他陳氏共有人對於陳木己與
      羅添才就系爭土地劃定使用範圍，及各自占有管領使用、收益部分，歷經二、
      三十餘年均未予干涉，亦無任何異議，則依上揭裁判意旨所示，其他陳氏共有
      人顯然已默示上開分管契約之存在。
（三）依八十八年間民法債篇修正前第四百二十五條之規定，羅添才與陳木己間之分
      管契約，於原告拍得系爭土地後，仍繼續存在。則Ｃ○○繼受羅添才上開分管
      契約之一切權利義務後，將其管領土地中編號Ａ２位置租予被告地○○，對於
      受讓人即原告，應仍繼續存在。
（四）被告向訴外人黃陳樹蘭所購買門牌號碼宜蘭縣宜蘭市○○路十七巷七號房屋，
      上開房屋基地於總登記時以「建築物改良為目的」而設定之地上權，即應隨同
      上開房屋所有權之移轉，一併移轉予被告地○○所有。
（五）證據：提出租金給付明細暨收據、台灣高等法院八十二年度上字第一七二二號
      判決書、內政部七十年四月三十日台內地字第一八Ｏ二八號函為證，並聲請調
      閱本院八十七年度執字第八三三號執行案卷，向宜蘭地政事務函查系爭土地地
      號一二七上之地上權登記資料。
二、被告天○○部分：
（一）被告天○○使用附圖所示編號Ｄ位置之土地，係被告向該土地管領人Ｃ○○所
      承租，非無權占有：其理由除引用前揭被告地○○部分外，另補述：被告係於
      八十年三月四日向Ｃ○○承租，租賃期間自八十年三月四日起至八十二年三月
      三日止。
（二）證據：提出租賃土地契約書、租金給付明細暨收據、八十七年五月十日通知單
      影本、系爭土地及所有權沿革表、土地登記謄本影本一份、繼承系統表一份為
      證，並聲請調閱本院八十七年度執字第八三三號執行案卷。
三、被告戌○○部分：
（一）被告戌○○乃係於六十七年九月十六日向訴外人羅金雄購買其所有坐落同地段
      一二八之二一地號土地及其上一二七０建號建物，當時羅金雄將附圖編號Ｋ位
      置之土地，無償讓與給被告使用，非無權占用。
（二）系爭土地原共有人羅添財、陳木己於五十一年一月二十五日訂有分割分管契約
      ，羅添財之繼承人嗣移轉使用權予被告，原告亦明知上開事實，被告非無權占
      有人。
（三）證據：提出買賣契約書影本、五十一年一月二十五日契約書影本為證，並聲請
      調閱本院八十七年度執字第八三三號執行案卷。
四、被告黃○○部分：系爭土地Ｍ部分確為其占有中，其父親Ａ○○搭蓋後移轉房屋
    時連同該部分取得。
五、被告寅○○、辰○○、癸○○、未○○部分：
（一）渠等占有部分乃基於買賣關係而取得，並非無權占有。且占有至今已逾二十年
      。
（二）系爭土地原共有人羅添財、陳木己於五十一年一月二十五日訂有分割分管契約
      ，羅添財之繼承人嗣移轉使用權予被告，原告亦明知上開事實，被告非無權占
      有人。
（三）證據：提出五十一年一月二十五日契約書影本一份為證。
六、被告乙○○部分：
（一）伊於六十七年七月二十三日向訴外人羅文立購買其所有坐落宜蘭市○○段一二
      八之二五、之四九地號土地，及其上門牌號碼為宜蘭縣宜蘭市○○路十七巷一
      弄十七號房屋，於買賣當時出賣人羅文立表示其所有位於系爭一二七地號內約
      三坪之土地，願無償讓與伊使用，但因該部分土地為共有土地，且登記在Ｃ○○名義下，當時約明待將來辦理土地分割後，再移轉該部分土地之所有權予伊
      ，是以被告乙○○使用系爭一二七號編號０位置之土地，非無權占有，原告訴
      請拆屋還地顯無理由。
（二）另原告就羅文立出售編號０位置之土地予被告，迄逾二十多年，期間均無任何
      異議，詎原告拍定取得系爭一二七地號土地後，即起訴請求拆屋還地，不無權
      利濫用。
（三）證據：提出買賣契約書、五十一年一月二十五日契約書為證，並聲請調閱本院
      八十七年度執字第八三三號執行案卷。
七、被告亥○○部分：
（一）伊於六十七年間，由被告之先祖以訴外人游槍銘名義，向Ｃ○○購買坐落同段
      一二八之五０地號土地及其上一三二一建號建物，當時Ｃ○○聲稱上開建物後
      側臨水溝內之土地為其分管之共有土地，並一併出售該部分土地給被告之先祖
      ，但因係共有土地，尚未辦理分割。無法辦理該部分土地所有權移轉登記，故
      Ｃ○○先將其分管該部分土地之使用權交付予被告之先祖，待將來分割後，再
      無償移轉該部分土地之所有權。
（二）七十七年十月十一日伊配偶游槍福買受上開房地，並繼受系爭一二七地號附圖
      編號Ｐ土地之使用權，被告亥○○則於八十二年六月十五日繼承被繼承人游槍
      福財產上之一切權利，是以被告亥○○係有權使用系爭一二七地號編號Ｐ位置
      之土地，而非無權占有。
（三）系爭土地原共有人羅添財、陳木己於五十一年一月二十五日訂有分割分管契約
      ，羅添財之繼承人Ｃ○○嗣移轉使用權予伊，原告亦明知上開事實，伊非無權
      占有人。
（四）證據：提出買賣契約書影本一份、土地登記簿謄本影本一份、建築物改良登記
      簿影本一份、戶籍登記簿影本二份、五十一年一月二十五日契約書為證，並聲
      請調閱本院八十七年度執字第八三三號執行案卷。
八、被告Ｃ○○部分：
（一）原告主張伊占有部分係已建二十四餘年之房屋，原告從未提出異議，且原告早
      於八十三年間就已知悉土地分管之情形。此於本院八十一年度家訴字第二一號
      卷宗資料可知原亦為系爭土地共有人之一之原告，曾參與陳氏家族會議，在該
      案中原告並同意以五十一年間兩家族所定之分管契約為分割共有物之分割方案
      ，顯見原告明知其叔公陳木己與羅氏家族就系爭土地有分管之約定，原告並非
      善意第三人。伊願將使用部分賣予原告，並補貼拆屋之損失。
（二）伊即為系爭土地共有人之一，並曾與共有人陳木己協議分管使用系爭土地之方
      式，只出租其持分予他人，並非無權處分。
（三）證據：提出六十六年宜蘭縣建設局函影本、公證書影本一份、經公證之五十一
      年一月二十五日契約書影本一份、八十九年八月九日土地複丈成果圖影本一份
      、本院八十一年度家訴字第二十一號判決、宜蘭縣宜蘭市九十年十一月六日函
      為證。
九、被告Ｂ○○、Ａ○○部分：除引用被告Ｃ○○之答辯外，另補陳：原告所主張渠
    占用之地上物是在日據時代就已經起造。
十、被告丙○○部分：地是租的。
十一、被告甲○○部分：原告主張其占有部分係於三十八年間向Ｃ○○承租，且已經
      五十幾年。
十二、被告庚○○、子○○部分：系爭土地原屬陳、羅二家共有，兩家子孫世居該處
      近百年，該地為祖先所留下來的，渠等本即為土地共有人之一，原告標得土地
      後未與被告溝通提起本件訴訟，被告願向原告承租占有部分。
十三、被告丑○○、卯○○、玄○○、酉○○、辛○○、壬○○、巳○○○等，未到
      場爭執，亦未提出任何書面聲明或答辯。
丙、本院依職權函調系爭土地之土地登記資料、調取本院八十一年度家訴字第二十一
    號卷宗。
    理    由
甲、程序方面：
一、本件被告除地○○、天○○、戌○○、乙○○、亥○○、Ｃ○○、甲○○、Ｂ○○、Ａ○○外，其餘均未於言詞辯論期日到場，惟均無民事訴訟法第三百八十六
    條所列之各種情形，爰准原告聲請，此部分由其一造辯論而為判決。
二、按訴狀送達後，原告變更、追加他訴，為擴張或減縮應受判決事項之聲明、不甚
    妨礙被告之防禦及訴訟之終結，且被告於訴之變更或追加無異議，而為本案之言
    詞辯論者，視為同意變更或追加。民事訴訟法第二百五十五條第一項第三款、第
    七款、第二項定有明文。查原告起訴經本院履勘測量後，分別於九十年一月二十
    日撤回被告張瑞城，於同年三月十六日追加被告癸○○、未○○、林阿饌、甲○○、庚○○、酉○○、巳○○○、子○○、辛○○、壬○○、丑○○、卯○○為
    被告，同年三月三十日撤回林阿饌，追加丙○○，於九十一年三月十五日就主張
    被告Ｃ○○所占用土地部分，追加為同地段第一三０地號如附圖所示Ａ１、Ｂ、
    Ｃ部分，減縮自九十一年三月十五日補充言詞辯論意旨暨追加起訴狀繕本送達翌
    日起至返還土地之日止，按年計算如附表二所示之損害金，嗣再於九十年十月八
    日追加被告Ｂ○○、Ａ○○。致本件共有地○○等二十四名被告，經核原告上開
    追加不甚妨礙被告之防禦及訴訟之終結，且到庭之被告對於訴之追加皆未表示異
    議，並已為本案之言詞辯論，依上開法條規定視為同意追加。原告又於九十二年
    五月十三日陳明就被告寅○○、辰○○、癸○○、未○○、庚○○、酉○○、巳
    ○○○、子○○、辛○○、壬○○、丑○○、卯○○等人之損害金部分，均自九
    十二年四月十八日起至返還之日止計算之，依照上開說明，亦應予准許。
乙、實體方面：
一、原告起訴主張坐落於宜蘭縣宜蘭市○○段一二七號、一三Ｏ號土地係由原告於年
    月日因法院分割共有物之訴變價拍賣而取得所有權，被告等與伊並無任何合法占
    有之權源，竟無權占有上開土地分別建有如附圖所示編號Ａ１、Ａ２、Ｂ、Ｃ、
    Ｄ、Ｋ、Ｌ、Ｍ、Ｎ、Ｏ、Ｐ、Ｑ、Ｅ、Ｆ、Ｇ、Ｈ、Ｉ、Ｊ、Ｒ、Ｓ部分之地
    上物，爰依民法第七百六十七條之規定，本於所有權請求命被告等交還土地，並
    依民法第一百七十九條、第一百八十四條規定，本於不當得利與侵權行為之法律
    關係，請求被告給付如原告訴之聲明所載之損害金。
二、被告等則以：系爭土地原為原告之被繼承人陳庚辛、被告Ｃ○○之被繼承人羅添
    才、被告丑○○、子○○、辛○○、壬○○之被繼承人陳木己，及其他共有人所
    共有，於五十一年一月二十五日得由代表陳氏家族共有人之陳木己與羅添才就系
    爭土地定有分管契約，被告等人即依該分管契約，分別由繼承人即被告Ｃ○○、
    黃○○、Ａ○○、Ｂ○○、庚○○、酉○○、子○○、辛○○、壬○○、巳○○○、丑○○、卯○○占有使用，而被告地○○、天○○、甲○○係分別向羅添才
    之繼承人承租使用系爭土地，被告戌○○、寅○○、辰○○則係向羅添才之繼承
    人購得系爭土地，至被告乙○○、亥○○則係受羅添才之繼承人贈與而得，伊等
    均非無權占有。而伊等占有使用系爭地上物數十年，原告對系爭土地之使用情形
    均知情，被告自不得請求伊等拆屋還地，及給付損害金等語置辯。
三、坐落於宜蘭縣宜蘭市○○路一二七號、一三０號土地於八十一年間原為原告與被
    繼承人陳庚辛、被告Ｃ○○之被繼承人羅添才、被告丑○○、子○○、辛○○、
    壬○○之被繼承人陳木己所共有，渠等因請求分割共有物事件，經本院以八十一
    年度家訴字第二十一號判決變價分割，按應有部分分配價金。嗣於執行時，由原
    告於八十九年三月二十八日拍得上開土地，為兩造所不爭執，有土地登記謄足參
    ，並經調閱本院八十一年度家訴字第二十一號卷宗、八十七年度執字第八三三號
    卷宗，查明屬實。而系爭土地確有被告等人之地上物占用之事實，亦經本院會同
    宜蘭地政事務所測量人員，測量屬實，有勘驗筆錄、土地複丈成果圖附卷可稽，
    且為兩造所不爭執，應認為真實。
四、原告主張被告等人之地上物無權占有其所有系爭土地等語，惟為被告等人所否認
    ，並以於五十一年間系爭土地之共有人曾訂有分管契約，並有依共有比例分管之
    事實至今，係屬有權占有等語置辯。經查：
（一）分管，揆其性質，屬共有人間之契約，僅具債權之效力，本無物權之效力，法
      律上既未規定應有部分之受讓人，應受此項分管契約之約束，則該分管契約並
      不當然隨應有部分之移轉而移轉予受讓人。且共有土地之分割，經判決確定者
      ，即生共有關係終止及各自取得分得部分所有權之效力。共有人對於他共有人
      分得部分既喪失共有權，則其占有該部分土地除另有約定外，即難謂有法律上
      之原因（參照最高法院著有五十一年台上字第二六四一號判例）。請求分割共
      有物，應解為有終止分管契約之意思，除共有人於分割時另有約定外，即難謂
      應有部分之受讓人，於共有土地分割後仍得據分管契約，對其他共有人分得之
      土地主張分管權利。至於變價分割，更係將全部共有物付諸拍賣，共有關係全
      數解消，亦無同為共有人之分管人因判決分割而取得其所分管之土地情形，自
      應為相同之解釋，先前共有人間之分管契約應即終止（參照最高法院八十四年
      台上字第二三八六號、八十五年台上字第一０四六號判決、司法院七七廳民一
      字第一一九九號）。從而，縱令被告抗辯有分管契約存在縱令屬實，惟被告既
      未舉證證明共有土地分割後，兩造有系爭建物繼續使用系爭土地之特約，依前
      述判例及判決意旨，應認原告所有系爭建物使用系爭土地，已喪失其法律上之
      原因，即屬無權占有，故原告主張於上開共有土地判決分割後，被告無權占有
      系爭土地，即有理由。
（二）至被告等人辯稱原告請求拆屋還地係非基於善意，為權利之濫用，不得請求等
      語，惟查，於法院判決變價分割，解決全部之共有關係後，占有系爭土地，為
      無權占有，既如前述，縱原告未訴請拆屋還地，被告之占有系爭土地亦不因此
      而變為有權占有，被告執此抗辯，為無理由。
（三）被告地○○另辯稱其向訴外人黃陳樹蘭所購買門牌號碼宜蘭縣宜蘭市○○路十
      七巷七號房屋，上開房屋基地於總登記時以「建築物改良為目的」而設定之地
      上權，即應隨同上開房屋所有權之移轉，一併移轉予被告地○○所有云云。然
      查：本件訴外人黃滿堂係於三十九年五月十八日於系爭一二七地號土地設定地
      上權，而被告地○○之無權占有地上物即複丈成果圖Ａ２部分係座落於同地段
      第一三０地號土地上，與一二七地號土地於三十五年七月二十八日為土地總登
      記時即分別登記存在迄今，互不統屬，有土地登記謄本在卷可稽。且出賣人黃
      陳樹蘭亦非設定地上權之黃滿堂，自無將地上權一併受讓之問題，被告地○○
      請求向宜蘭地政事務函查系爭土地地號一二七上之地上權登記資料，核無理由
      ，併予駁回。
五、次按無法律上之原因而受利益，致他人受損害者，應返還其利益；因故意或過失
    ，不法侵害他人之權利者，負損害賠償責任；數人共同不法侵害他人之權利者，
    連帶負損害賠償責任，民法第一百七十九條前段、第一百八十四條第一項前段、
    第一百八十五條第一項前段規定甚明。又無權占有他人土地，可能獲得相當於租
    金之利益，為社會通常之觀念，最高法院著有六十一年台上字第一六九五號判例
    可資參照。被告等人無權占用系爭土地，受有使用系爭土地之利益，致原告受有
    損害，該項利益依其性質無法返還，原告自得請求被告給付占有期間相當於租金
    之價額。
六、再按城市地方房屋之租金，以不超過土地及其建築物申報價額年息百分之十為限
    ，土地法第九十七條第一項定有明文。所謂土地價額，依同法施行法第二十五條
    規定，係指法定地價。又所謂法定地價，依土地法第一百四十八條規定，係指土
    地所有人依該法規定所申報之地價，而在平均地權條例施行區域，係指土地所有
    人於地政機關舉辦規定地價或重新規定地價時之公告期間內申報之地價，未於該
    期間內申報者，以公告地價之百分之八十為其申報地價，該條例第十六條規定甚
    明。經查，系爭二筆土地僅有八十六年度之申報地價，有土地登記謄本在卷可稽
    ，是依上開規定，原告以八十八年度公告地價百分之八十為其申報地價為相當於
    租金之計算，尚屬可採。又查系爭土地位於宜蘭縣宜蘭市○○路旁，自強路路寬
    約十二公尺，近渭水路（即台九線省道），距宜蘭車站約二千公尺，處宜蘭市區
    ，近宜蘭運動公園，除據本院至現場履勘製成勘驗筆錄在卷可參外，並有本院八
    十七年度執字第八三三號分割共有物之執行卷宗內之鑑定報告書一份可憑，系爭
    房地附近尚屬繁榮，本院酌量上情並參酌系爭土地之公告現值，認為以系爭土地
    申報價額年息百分之十計算不當得利之數額，核屬適當（計算式如附表二所示）
    。
七、於不當得利之情形時，依民法第一百七十九條得自受利益之時起返還其利益；於
    侵權行為之情形時，得自損害發生時，請求給付損害賠償。本件原告就無權占有
    損害金之部分，於被告地○○、天○○、戌○○、玄○○、黃○○、寅○○、乙○○、亥○○、Ｃ○○部分，請求自八十九年五月十二日起訴狀繕本送達之翌日
    即八十九年五月二十日起；辰○○、癸○○、未○○部分請求自九十二年四月十
    八日起（如原告訴之聲明第一項）；被告丙○○、甲○○部分請求自九十年三月
    十六日更正追加起訴狀繕本送達翌日（分為九十二年四月十八日及同月十九日）
    起；被告庚○○、酉○○、巳○○○、子○○、辛○○、壬○○、丑○○、卯○○部分請求自九十二年四月十八日起（如原告訴之聲明第二項）；被告Ｃ○○、
    Ｂ○○、Ａ○○、Ｂ○○部分自九十一年十月七日追加起訴狀暨更正狀繕本送達
    之翌日（被告Ｃ○○、Ａ○○部分為九十一年十月十五日，被告Ｂ○○部分為同
    月十六日）起至返還土地之日止（如原告訴之聲明第三項），按年賠償給付或連
    帶給付原告各如附表二所示金額之範圍，即屬正當，應予准許。
八、原告及被告地○○、天○○、戌○○、亥○○、乙○○陳明願供擔保，聲請宣告
    假執行或免為假執行，經核合於法律規定，爰分別酌定相當之擔保金額宣告之。
九、據上論結，本件原告之訴為有理由，依民事訴訟法第七十八條、第八十五條第二
    項、第三百九十條第二項、第三百九十二條，判決如主文。
中      華      民      國    九十二    年      七      月    三十一    日
                                      臺灣宜蘭地方法院民事庭
                                        法    官
附表一：
┌─────┬─────────┐
│本判決項次│原告供擔保金額（新│
│          │台幣）            │
├─────┼─────────┤
│一        │二十萬八千元      │
├─────┼─────────┤
│二        │一百零一萬八千元  │
├─────┼─────────┤
│三        │十一萬一千元      │
├─────┼─────────┤
│四        │十萬六千元        │
├─────┼─────────┤
│五        │十一萬元          │
├─────┼─────────┤
│六        │十萬九千元        │
├─────┼─────────┤
│七        │十二萬元          │
├─────┼─────────┤
│八        │十二萬四千元      │
├─────┼─────────┤
│九        │十五萬八千元      │
├─────┼─────────┤
│十        │六十六萬二千元    │
├─────┼─────────┤
│十一      │十萬元            │
├─────┼─────────┤
│十二      │三十萬二千元      │
├─────┼─────────┤
│十三      │四十一萬三千元    │
├─────┼─────────┤
│十四      │九十七萬七千元    │
├─────┼─────────┤
│十五      │一百零二萬三千元  │
└─────┴─────────┘
附表二：
附圖：


司法院資訊處製作；財團法人民間司法改革基金會備份。
